臺灣雲林地方法院民事判決　　　　　　　 96年度訴字第358號
原　　　告　丙○○
訴訟代理人　葉榮棠律師
複　代理人　劉意律師
被　　　告　乙○○
訴訟代理人　甲○○
上列當事人間請求返還不當得利等事件，本院於民國96年10月17
日言詞辯論終結，判決如下：
    主  文
被告應給付原告新台幣佰柒拾萬元，及自民國九十六年九月十
二日起至清償日止，按週年利率百分之五計算之利息。
訴訟費用新台幣萬柒仟陸佰拾元由被告負擔。
本判決第一項於原告以新台幣壹佰貳拾萬肆仟元為被告供擔保
後，得假執行，但被告如以新台幣佰柒拾萬元，為原告預供擔
保後，得免假執行。
　　事實及理由
一、原告主張：被告所有坐落雲林縣虎尾鎮○○段82號土地、應
    有部分4 分之1 （下稱系爭土地），經本院93年度執字第44
    91號清償債務強制執行事件民國94年1 月11日拍賣期日，由
    訴外人沈文賢以新台幣（下同）370 萬元得標，嗣原告行使
    優先購買權，而於94年2 月14日繳納370 萬元與執行處，本
    院即於同年10月27日發給權利移轉證書，並於同年11月10日
    分配案款完畢，系爭土地後於同年11月15日辦理所有權登記
    完畢，嗣訴外人沈文賢向本院提起94年度訴字第599 號確認
    優先購買權不存在事件，獲勝訴判決，依該判決主文判命被
    告應於訴外人沈文賢提出370 萬元之同時，將系爭土地所有
    權移轉登記與訴外人沈文賢，而未判命訴外人沈文賢將價金
    交付執行法院，由執行法院發還原告，亦未判令該款項由原
    告代為受領，被告顯有不當得利之情至明，被告自應負返還
    不當得利及回復原狀之責任等語，並聲明：除假執行擔保金
    額外，餘如主文所示。
二、被告則以：原告依不當得利請求提起本訴，除需證明優先購
    買價金370 萬元係其所支付外，仍應就無法律上原因之事實
    負舉證責任，原告於本院93年度執字第4491號清償債務強制
    執行事件主張優先購買權獲准而繳納370 萬元，嗣經本院94
    年度訴字第599 號判決確認原告優先購買權不存在，併應塗
    銷所有權移轉登記，業已確定，原告應受此確定判決之拘束
    ，所繳納之370 萬元價金自應返還，惟既已分配，受分配之
    訴外人台南區中小企業銀行股份有限公司（以下簡稱台南中
    小企銀）受領時雖有法律上之原因，而其後已不存在，有不
    當得利之情形，即為原告請求返還之對象，原告卻對被告請
    求，顯有不當等語，資為抗辯。並聲明：
　(一)原告之訴及假執行之聲請均駁回。
　(二)如受不利判決，願供擔保請准宣告免為假執行。
三、兩造不爭執之事實：
　(一)本院93年度執字第4491號清償債務強制執行全部卷證。
  (二)本院94年度訴字第599 號確認優先購買權不存在等事件、95
    年度訴字第111 號第三人異議之訴全部民事卷證。
四、兩造所爭執之處，應在於：原告於本院93年度執字第4491號
    事件行使優先購買權，於繳納拍定價款370 萬元後，取得系
    爭土地所有權，嗣經原拍定人沈文賢向兩造提起確認優先購
    買權不存在等訴訟，經本院94年度訴字第599 號判決確認原
    告對系爭土地之優先購買權不存在，併應塗銷系爭土地所有
    權移轉登記，及被告應於訴外人沈文賢提出370 萬元之同時
    將系爭土地移轉登記與訴外人沈文賢確定在案，原告因而受
    有370 萬元之損害，則原告得否據不當得利及回復原狀之法
    律關係請求被告返還該370 萬元？茲論述如下：
　(一)按民法第一百七十九條規定所謂「法律上之原因」，並非專
  　指債之關係而言，倘受益人係因他人之給付行為而受利益，
    則所謂「法律上之原因」，係指該他人與受益人所欲達成之
    經濟上目的，最高法院74年度台上字第1769號判決可資參照
    。又不當得利之目的在於取回不正當之財產增加，因之「得
    利」之概念極為廣泛，包括權利之取得、負擔之免除（如債
    務之清償）、費用之節省等。再按民法第179 條規定不當得
    利之成立要件，必須無法律上之原因而受利益，致他人受損
    害，且受利益與受損害之間有因果關係存在。從而因給付而
    受利益者，倘該給付係依無效之債權契約而為之時，其給付
　　即自始欠缺原因，應構成不當得利。經查：
  1.原告主張被告所有系爭土地，經本院93年度執字第4491號清
    償債務強制執行事件94年1 月11日拍賣期日，由訴外人沈文
    賢以370 萬元得標，嗣原告行使優先購買權，而於94年2 月
    14日繳納370 萬元與本院執行處，本院即於同年10月27日發
    給權利移轉證書，並於同年11月10日分配完畢，系爭土地後
    於同年11月15日辦理所有權登記完畢，嗣訴外人沈文賢向本
    院提起94年度訴字第599 號確認優先購買權不存在事件，經
    本院判決確認原告對系爭土地之優先購買權不存在，併應塗
    銷系爭土地所有權移轉登記，及被告應於訴外人沈文賢提出
    370 萬元之同時將系爭土地移轉登記與訴外人沈文賢確定在
    案等語，業據其提出本院94年度訴字第599 號民事判決、台
    灣高等法院台南分院96年度上字第63號民事判決，復為被告
    所不爭執，堪認原告主張上開之情節為真實。
　2.被告雖辯稱其並未受有利益，原告應向訴外人台南中小企銀
　  請求返還該筆價款等語，惟按債權人本於確定判決對於債務
    人為強制執行而受金錢之支付者，該確定判決如未經其後之
    確定判決予以廢棄，縱令判決內容不當，在債務人對於原執
    行名義之確定判決提起再審之訴予以變更前，亦非無法律之
    原因而受利益，自無不當得利可言，最高法院69年度台上字
    第1142號判例可資參照。有關訴外人台南中小企銀據本院90
    年度促字第17531 號確定支付命令向本院執行處聲請執行被
    告所有系爭土地，本院乃以93年度執字第4491號清償債務強
    制執行事件受理，並於94年1 月11日拍賣期日，由訴外人沈
    文賢以370 萬元得標，嗣原告行使優先購買權，而於94年 2
    月14日繳納370 萬元與本院執行處，本院即於同年10月27日
    發給權利移轉證書，並於同年11月10日分配案款與訴外人台
    南中小企銀2,863,453 元、雲林縣稅捐處836,547 元完畢等
    情，為兩造所不爭執，則訴外人台南中小企銀、雲林縣稅捐
    處於94年11月10日自本院執行處受有分配案款2,863,453 元
    、836,547 元，乃係本於90年度促字第17531 號確定支付命
    令，及土地稅法規定而受領，則揆之上開說明，訴外人台南
    中小企銀、雲林縣稅捐處並非無法律之原因而受利益，自不
    因嗣後本院94年度訴字第599 號確認優先購買權不存在事件
    ，判決確認原告對系爭土地之優先購買權不存在，併應塗銷
    系爭土地所有權移轉登記，及被告應於訴外人沈文賢提出37
    0 萬元之同時將系爭土地移轉登記與訴外人沈文賢確定在案
    ，而有受有上開案款分配之利益之法律原因，其後已不存在
    之情可言。再債務人之財產為債權人之總擔保，強制執行分
    配案款，本質上仍屬債務人對債權人為清償行為，僅由法院
    介入公權力為之而已。原告繳納之優先購買權價金370 萬元
    既經本院93年度執字第4491號清償債務強制執行事件，於94
    年11月10日分配案款與訴外人台南中小企銀、雲林縣稅捐處
    完畢，揆之上開說明，可知被告業已分別清償此部分分配案
    款2,863,453 元、836,547 元與訴外人台南中小企銀、雲林
    縣稅捐處，則被告在此分配案款2,863,453 元、836,547 元
    之範圍內，即免於訴外人台南中小企銀、雲林縣稅捐處追償
    ，而受有此部分債務負擔免除之利益，是被告所辯上開情節
    ，尚無足取。
　3.綜上，原告之優先購買權經本院94年度訴字第599 號確認優
  　先購買權不存在等事件認定兩造訂定84年3 月1 日租地建工
    廠契約係屬通謀虛偽意思無效，而判決確認不存在，原告併
    應塗銷系爭土地所有權移轉登記，及被告應於訴外人沈文賢
　　提出370 萬元之同時將系爭土地移轉登記與訴外人沈文賢確
　  定在案，原告因而受有繳納優先購買權價金370 萬元之損害
    ，被告並因而受有免於訴外人台南中小企銀、雲林縣稅捐處
    追償分配案款2, 863,453元、836,547 元之債務負擔免除之
    利益，被告因原告上開給付而受有債務負擔免除之利益，惟
    原告上開給付係依無效之優先購買權契約而為之，則揆之首
    開說明，原告上開給付即自始欠缺原因，應構成不當得利，
    自堪認原告上開之主張可採。
  (二)再按無法律上之原因而受利益，致他人受損害者，應返還其
  　利益，民法第179 條定有明文。原告據兩造訂定無效之優先
    購買權契約，而繳納買賣價款370 萬元，被告因兩造訂定無
    效之優先購買權契約，而受有上開債務負擔之免除，被告受
    有該債務負擔之免除並無法律上之原因，已如上述，則被告
    即因而受有免於訴外人台南中小企銀、雲林縣稅捐處追償分
    配案款2, 863,453元、836,547 元之債務負擔免除之利益，
    被告又非有受此利益之法律上原因，從而，原告依不當得利
    規定向被告請求返還上開分配案款之利益，於法自屬有據，
    是原告請求被告返還上開分配案款共計370 萬元之利益，為
    有理由，應予准許。
　(三)末按不當得利之受領人，其所受之利益現尚存在者，除應返
　  還其利益外，應否附加利息一併償還，應以受領人於受領時
    ，或受領後返還前，是否知無法律上之原因以為斷。其於受
    領時知悉者，應自受領時起，自受領後返還前知悉者，應自
    知悉時起，為利息之起算時期，此觀民法第182 條第2 項之
    規定甚明。此係課予惡意受領人附加利息返還不當得利之責
    任，此項附加之利息應自受領時或知無法律上之原因時起算
    ，與民法第233 條規定法定遲延利息所不同。經查，原告係
    於96年8 月29日對被告提起本訴，請求被告返還上開分配案
    款共計370 萬元之利益，上開起訴書繕本送達被告之期日為
    96年9 月11日，有送達證書在卷可憑。從而，原告依不當得
    利之法律關係，訴請被告加給知無法律上原因（即起訴狀繕
    本送達）之翌日即96年9 月12日起至清償日止，按週年利率
    5%計算之法定遲延利息，即屬有據，亦應予以准許。
五、從而，原告本於不當得利之法律關係，請求被告給付370 萬
    元，及自起訴狀繕本送達之翌日即96年9 月12日起至清償日
    止，按週年利率5%計算之利息，為有理由，應予准許。兩造
    均陳明願供擔保宣告或免為假執行，經核無不合，爰分別酌
    定相當擔保金額宣告之。
六、訴訟費用負擔之依據：民事訴訟法第78條。
中　　華　　民　　國　　96　　年　　10　　月　　31　　日
                  民事第二庭    法  官  陳秋如
以上正本係照原本作成
如對本判決上訴，須於判決送達後20日內向本院提出上訴狀（需
附繕本）
中　　華　　民　　國　　96　　年　　10　　月　　31　　日
                                書記官　王秀如
